臺灣高雄地方法院刑事判決　　　　　　　 94年度易字第744號
公　訴　人　臺灣高雄地方法院檢察署檢察官
被　　　告　乙○○○
上列被告因公共危險案件，經檢察官聲請逕以簡易判決處刑（94
年度偵字第716 號），本院受理後（94年度簡字第1060號），改
依通常程序審理，判決如下：
    主  文
乙○○○無罪。
    理  由
一、公訴意旨略以：被告乙○○○與告訴人丙○○為鄰居關係。
    乙○○○因停車糾紛而對丙○○心生不滿，於民國93年7 月
    21日晚間9 時20分許，在高雄市○○區○○街六八號乙○○○之住處外，先與丙○○及ＰｅｔｅｒＷｕ（即甲○○）發
    生口角後，竟基於傷害人身體之犯意，持旗竿出手毆打丙○○，造成丙○○受有右手指瘀傷及右足背痛等傷害。因認被
    告涉有刑法第277 條第1 項之傷害罪嫌云云。
二、按犯罪事實應依證據認定之，無證據不得認定犯罪事實；次
    按不能證明被告犯罪者，應諭知無罪之判決，刑事訴訟法第
    154 條第2 項、第301 條第1 項分別定有明文。又事實之認
    定，應憑證據，如未能發現相當證據，或證據不足以證明，
    自不能以推測或擬制之方法，為裁判基礎；且認定不利於被
    告之事實須依積極證據，苟積極證據不足為不利於被告事實
    之認定時，即應為有利於被告之認定；另認定犯罪事實所憑
    之證據，雖不以直接證據為限，間接證據亦包括在內，然而
    無論直接證據或間接證據，其為訴訟上之證明，須於通常一
    般之人均不致有所懷疑，而得確信其為真實之程度者，始得
    據為有罪之認定，倘其證明尚未達到此一程度，而有合理之
    懷疑存在而無從使事實審法院得有罪之確信時，即應由法院
    為諭知被告無罪之判決（最高法院40年台上字第86號、30年
    台上字第816 號、76年台上字第4986號分別著有判例參照）
    。又按對於現在不法之侵害，而出於防衛自己或他人權利之
    行為，不罰，刑法第23條前段定有明文。而刑法上防衛行為
    ，祇以基於排除現在不正侵害者為已足，其不正之侵害，無
    論是否出於防衛者之所挑動，在排除之一方仍不失其為防衛
    權之作用（最高法院18年上字第228 號判例參照）。
三、證據能力有無之認定：
（一）被告曾於93年12月23日在臺灣高雄地方法院檢察署93年度
      他字第4783號案件中接受檢察官偵訊，當日偵訊筆錄中雖
      載有被告陳述: 「（問：當天情形？）當天我回家時看到
      梁和彼得，一個拿鐵勾一個拿刀，我才衝向他們…。」（
      參該案卷第31頁）惟被告則堅決否認其曾供稱「我才衝向
      他們」乙語，經本院當庭勘驗偵訊光碟結果發現，被告並
      未曾陳述「我才衝向他們」之言語（參本院94年6月8日勘
      驗筆錄）。按訊問被告，應全程連續錄音；必要時，並應
      全程連續錄影。但有急迫情況且經記明筆錄者，不在此限
      ；筆錄內所載之被告陳述與錄音或錄影之內容不符者，除
      有前項但書情形外，其不符之部分，不得作為證據，刑事
      訴訟法第100條之1第1項、第2項分別定有明文。臺灣高雄
      地方法院檢察署93年度他字第4783號案件93年12月23日訊
      問筆錄中關於被告陳述「我才衝向他們」之記載，與錄影
      內容不符，依上開規定，自不得作為證據。
（二）按被告以外之人於審判外之言詞或書面陳述，除法律有規
      定者外，不得作為證據，刑事訴訟法第159條第1項固定有
      明文。惟按被告以外之人於偵查中向檢察官所為之陳述，
      除顯有不可信之情況者外，得為證據，同法第159條之1第
      2項亦定有明文。證人張簡昭溢、魏志霖於臺灣高雄地方
      法院檢察署93年度偵字第14421號案件中經檢察官命具結
      後所為之證述，尚無顯不可信之情況，自得作為證據。
（三）至被告之驗傷診斷證明書，雖屬醫師於審判外之書面陳述
      ，惟按被告以外之人於審判外之陳述，雖不符前四條之規
      定，而經當事人於審判程序同意作為證據，法院審酌該言
      詞陳述或書面陳述作成時之情況，認為適當者，亦得為證
      據。當事人、代理人或辯護人於法院調查證據時，知有第
      一百五十九條第一項不得為證據之情形，而未於言詞辯論
      終結前聲明異議者，視為有前項之同意。刑事訴訟法第
      159條之5亦規定甚明。本件相關當事人就此並未於言詞辯
      論終結前聲明異議，且本院審酌該診斷證明書作成時之情
      況，認為並無不適當之情形，自得作為證據，合先敘明。
四、訊據被告乙○○○堅決否認有傷害之犯行，辯稱：「我與告
    訴人並不認識，是因為他於七點多的時候在我家叫囂，那時
    我不在家，之後我母親打電話叫我回來，因為他口出惡言，
    我母親會怕，我到家的時候，我才剛下車，他拿鐵鉤，另一
    個人持刀衝向我，發生之過程中，我根本沒有持工具打他們
    ，他們一人拿鐵鉤、一人拿刀我才隨手持木棒要擋他的刀，
    所以我主張我是防衛。」等語。經查：
    （一）被告與告訴人丙○○、證人甲○○曾於93年7月15日
          晚間9時20分許，在高雄市○○區○○街68號前發生
          鬥毆；鬥毆當時證人甲○○持開山刀、告訴人持鐵條
          ，被告則持類似木棍之物；鬥毆後被告並受有腦震盪
          、左眉裂傷3公分、頭皮裂傷2公分之傷害等情，為被
          告及告訴人所不爭執，且有被告之診斷證明書在卷可
          稽，復有開山刀１把、扣案可資佐證。
    （二）本件鬥毆係起因於告訴人及證人甲○○所開設之補習
          班學生停車問題，而與被告之母即證人戊○○起言語
          衝突，且當日係告訴人與證人甲○○前往被告住處找
          被告之母戊○○理論後，雙方始發生言語衝突。而在
          證人甲○○、丙○○與證人戊○○發生言語衝突後，
          證人戊○○即待在其家中而未出門，迄於被告返家後
          ，始發生鬥毆等情，為告訴人即證人丙○○及證人吳
          丕誠所自承在卷，核與證人戊○○證述情節相符。而
          被告係因證人戊○○打電話告知後，始返家至其住處
          門口遇見告訴人及證人甲○○乙節，亦經證人戊○○
          於本院審理時證述在卷。足見本件鬥毆發生之前，係
          因告訴人與證人甲○○主動前往被告住處而與被告母
          親發生言語衝突後，被告接獲其母親電話趕回住處時
          所發生。而就本件鬥毆發生之過程中，就何人先行出
          手、告訴人與證人甲○○於被告返家前，是否即已預
          持或預藏用以砍傷被告之扣案開山刀、抑或係臨時起
          意等情，證人甲○○、告訴人與被告、戊○○雙方供
          述情節均不相同。證人戊○○證稱係證人甲○○原早
          已持刀叫囂等語，而證人甲○○及告訴人則陳稱該刀
          係在被告持鐵棍下車後，證人呈丕誠始取出該刀等語
          。則其雙方之陳述，究應以何者為可採，即為本件所
          應審究者。
    （三）證人甲○○、丙○○二人於毆傷被告後，被告即於5
          小時後在高雄醫學大學附設中和紀念醫院急診室接受
          警方詢問時，明白表示對告訴人及證人甲○○提出殺
          人未遂罪之告訴，告訴人及證人甲○○隨即於同年月
          16日經警以殺人未遂罪嫌解送臺灣高雄地方法院檢察
          署等情，有被告93年7月16日警訊筆錄、告訴人及證
          人甲○○之刑事案件解送書、臺灣高雄地方法院檢察
          署93年度偵字第14421號卷宗影本可稽。而告訴人則
          係遲至93年10月7日始具狀向臺灣高雄地方法院檢察
          署檢察官提出告訴，此亦有告訴人刑事告訴狀附之收
          文章可證。是本件鬥毆之事實，就證人丙○○、吳丕
          誠而言，亦有可能構成刑事犯罪嫌疑之利害關係，其
          等所為之證述，於先天立場上原即有利害衝突關係，
          其證述可信度，已有待斟酌。而證人即被告之母曾蓮
          君與被告係母子之親，其證詞亦不無迴護之可能。然
          查，就雙方實際參與本件鬥毆之人，僅有被告、告訴
          人及證人甲○○部分，雖被告、告訴人及證人甲○○
          均供陳一致，惟就被告方面是否有親友試圖加入或在
          場助勢乙節，告訴人於93年7月16日警詢中供稱：「
          …我看到乙○○○持鐵棒正在攻擊甲○○，顧是我就
          回屋內拿一支拉鐵門的鐵條前去抵擋，他就亂揮著鐵
          棒，我看擋不住後於是就把鐵條丟向他，而另乙名男
          子（經警方得知為魏志霖）持乙支鐵棒在其中，但沒
          有動手攻擊我，另乙名男子（經警方得知為張簡昭溢
          ）持乙支木棒攻擊我及甲○○，但沒有打到我，因當
          時一片混亂我不曉得何人受傷…。」；復於93年12月
          23日檢察官偵訊時供稱：「…，當時被告的弟弟也在
          現場，但沒有動手。」（參臺灣高雄地方法院檢察署
          93年度他字第4783號卷第30頁）。而證人甲○○於本
          院94年6月20 日審理中則證稱：「（審判長問：被告
          母親、弟弟都有拿武器？）弟弟有拿。」、「（審判
          長問：有無一起打？）弟弟本來要打，但被我嚇阻，
          我跑到他弟弟面前，…。」是就證人張簡昭溢是否曾
          出手攻擊告訴人及證人甲○○乙節，告訴人及證人吳
          丕誠所供情節不一，其證言是否可採，實非無疑。
    （四）就被告下車後與證人甲○○發生衝突之過程，告訴人
          即證人丙○○先於93年7月16日警詢時供稱：「…（
          乙○○○）一下車就手持黑色鐵棒，接著就跟我舅舅
          發生口角，隨後就打起來了，我當時看到很緊張就往
          補習班裡面躲…。」。惟告訴人於同日檢察官偵訊時
          則供稱：「…，乙○○○從車上拿鐵棒出來，和吳丕
          誠發生口角，後來乙○○○舉起鐵棒還沒有打，吳丕
          誠就從我後面跑走，然後甲○○拿一個東西，我當時
          沒看到拿什麼，事後知道是一把刀，他們二人就打起
          來，我就往補習班裡跑…」（參臺灣高雄地方法院檢
          察署93年度偵字第14421號卷第2頁）; 再於93年8月
          11日檢察官偵訊中證稱：「…，乙○○○開車回家後
          ，下車時手持鐵棒，我舅舅甲○○有離開一下，回來
          時好像有持物品，但我不確定是何物，他們兩人起了
          爭執，我看到對方先舉手要攻擊我舅舅，我舅舅也舉
          起手往對方揮過去，本來我要回補習班叫人，但因沒
          人，我又轉回現場，當時我有持鐵捲門的鐵條自衛，
          對方先持鐵棒，後來又持補習班的旗竿攻擊我們。」
          （參臺灣高雄地方法院檢察署93年度偵字第14421號
          卷第29頁）。是就證人甲○○持刀究係在與被告發生
          肢體衝突前即已持有，抑或係在肢體衝突後始取出乙
          節，告訴人前後供述亦屬矛盾。（六）證人甲○○於
          93年7月16日警詢中供稱其持以砍傷被告所用之開山
          刀並未開鋒云云，惟該扣案開山刀經本院當庭勘驗結
          果：１、該刀刀鋒銳利、刀尖尖銳，以該刀當庭刺空
          白筆錄紙，能輕易劃破。２、該刀刀身自握把頂端起
          算長度32.8公分，握把最長處13公分，刀身材質為鋼
          鐵材質（參本院94年度易字第1194號案件94年8月15
          日審判筆錄）。證人甲○○所供此節顯然不實。再衡
          以本件係告訴人及證人甲○○主動前往被告住處前找
          被告之母戊○○理論後，始發生口角爭執，進而發生
          本件鬥毆事件。而證人甲○○所有扣案開山刀係以鐵
          製成、刀鋒業經開鋒，刀身長度亦頗長，顯具有高度
          殺傷力。而證人甲○○亦供稱其取出該刀處，係作為
          補習班使用，以此等具有高度殺傷力之刀械，又豈會
          無故隨意放置於補習班樓下隨手可取得處？而證人吳
          丕誠若非事先有所準備，又如何能在被告駕車返家下
          車後之短短時間內取出該刀攻擊被告？另觀以被告於
          返家下車時，若已持有鐵棒並立即以之攻擊告訴人及
          證人甲○○，則其自必於接獲其母戊○○電話時即已
          有毆打告訴人及證人甲○○之意思，始會在尚未下車
          之際即已備妥鐵棒。而證人魏志霖亦在偵查中供稱其
          到達時被告頭部業已滿臉是血，其到達後均未看到任
          何動手之情況等語，顯見其係在本件鬥毆事件發生後
          始到達現場。則被告於接獲其母戊○○電話時，即應
          已知告訴人方面在人數上至少有二人在場（即告訴人
          與證人甲○○），則其何以不與其友人魏志霖會合後
          再返家毆打告訴人與證人甲○○，以免在人數上處於
          劣勢而自陷危機？再者，若本件係被告於下車時即已
          持有鐵棒且先行攻擊證人甲○○，則證人甲○○何以
          毫髮無傷？而告訴人亦僅受有右手指瘀傷輕微傷勢（
          告訴人右足背痛之傷害，據其自陳係為為閃避而扭傷
          ，參93年11月15日警詢筆錄）。反觀被告所受傷害則
          係腦震盪、左眉裂傷3公分、頭皮裂傷2公分之傷害，
          傷勢甚重。是本院綜衡上情，認告訴人及證人甲○○
          先後所供及相互供述間，既互有矛盾，而證人甲○○
          無故事先預藏扣案開山刀，且本件係告訴人及證人吳
          丕誠先行主動前往被告住處尋釁所引起等情，認以被
          告及證人戊○○所陳係證人甲○○先行持刀出手等語
          較為可採。是被告既係在證人甲○○先行出手，並持
          有具有高度殺傷力之扣案開山刀，且告訴人與證人吳
          丕誠係共同聯手，被告在人數及武器均處劣勢之情形
          下，縱有反擊而造成告訴人受有前開甚為輕微之傷害
          ，以保護自己人身安全之權利，其行為亦非過當。綜
          上所述，被告雖有反擊而擊傷告訴人之事實，惟既係
          對於現在不法之侵害，而出於防衛自己生命、身體權
          利之行為，依刑法第23條前段之規定，其行為自屬不
          罰。按不能證明被告犯罪或其行為不罰者應諭知無罪
          之判決。刑事訴訟法第301條第1項定有明文。被告之
          行為既屬不罰，即應為無罪之諭知。
據上論斷，應依刑事訴訟法第452 條、第301 條第1 項，判決如
主文。
本案經檢察官丁○○到庭執行職務。
中　　華　　民　　國　　94　　年　　8 　　月　　23　　日
                  刑事第十庭    審判長法　官     張世賢
                                      法　官     呂曾達
                                      法  官     王啟明
以上正本證明與原本無異。
如不服本判決，應於收受送達後10日內向本院提出上訴書狀。
中　　華　　民　　國　　94　　年　　8 　　月　　23　　日
　　　　　　　　　　　　　　　　　　 書記官     陳心儀
